---
title: "Análise de Dados de Estatística Descritiva"
date: "`r Sys.Date()`"
output:
  pdf_document: default
---


# Atividade 


## Conjunto de dados - Síndrome Respiratória Aguda Grave (SRAG) - 2026

O Ministério da Saúde, por meio do Sistema de Informação da Vigilância Epidemiológica da Gripe (SIVEP-Gripe), realiza a vigilância dos casos e óbitos por Síndrome Respiratória Aguda Grave (SRAG) no Brasil. O sistema registra casos hospitalizados e óbitos por SRAG associados a vírus respiratórios de importância em saúde pública, como influenza, SARS-CoV-2 (Covid-19), vírus sincicial respiratório (VSR), rinovírus, entre outros. Para a atividade avaliativa será utilizado o conjunto de dados referente às notificações de SRAG do ano de 2026. Os dados foram obtidos no Portal de Dados Abertos do SUS, disponível em https://dadosabertos.saude.gov.br/dataset/srag-2019-a-2026 (acesso e download em 23/07/2026). O conjunto de dados e seu respectivo dicionário de variáveis foram disponibilizados no Moodle Ipê.


## Descrição das variáveis

As variáveis que serão utilizadas na atividade, bem como sua descrição e categorias, estão relacionadas a seguir:



### CS_SEXO

**Nome do campo:** Sexo

**Categorias:**

- 1 - Masculino
- 2 - Feminino
- 9 - Ignorado

**Descrição:** Sexo do paciente.

---

### NU_IDADE_N

**Nome do campo:** Idade

**Categorias:**

Variável quantitativa (idade em anos).

**Descrição:**  Idade informada pelo paciente quando não se sabe a data de nascimento. Se digitada a data de nascimento, a idade é calculada e preenchida automaticamente pelo sistema. Na falta desse dado é registrada a idade aparente.

---

### CS_RACA

**Nome do campo:** Raça/Cor

**Categorias:**

- 1 - Branca
- 2 - Preta
- 3 - Amarela
- 4 - Parda
- 5 - Indígena
- 9 - Ignorado

**Descrição:**  Cor ou raça declarada pelo paciente: Branca; Preta; Amarela; Parda (pessoa que se declarou mulata, cabocla, cafuza, mameluca ou mestiça de preto com pessoa de outra cor ou raça); Indígena.

---

### VACINA

**Nome do campo:** Recebeu vacina contra gripe na última campanha?

**Categorias:**

- 1 - Sim
- 2 - Não
- 9 - Ignorado

**Descrição:** Informar se o paciente foi vacinado contra gripe na última campanha, após verificar a documentação/caderneta. Caso o paciente não tenha a caderneta, direcionar a pergunta para ele ou seu responsável e preencher o campo com o código correspondente à resposta.

---

### UTI

**Nome do campo:** Internado em UTI?

**Categorias:**

- 1 - Sim
- 2 - Não
- 9 - Ignorado

**Descrição:**  O paciente foi internado em UTI?

---

### CLASSI_FIN

**Nome do campo:** Classificação final do caso

**Categorias:**

- 1 - SRAG por influenza
- 2 - SRAG por outro vírus respiratório
- 3 - SRAG por outro agente etiológico
- 4 - SRAG não especificado
- 5 - SRAG por COVID-19

**Descrição:**  Diagnóstico final do caso. Se houver resultados divergentes entre as metodologias laboratoriais, priorizar o resultado do RT-PCR.

---

### EVOLUCAO

**Nome do campo:** Evolução do caso

**Categorias:**

- 1 - Cura
- 2 - Óbito
- 3 - Óbito por outras causas
- 9 - Ignorado

**Descrição:** Evolução do caso.

---

Além disso, para facilitar, a tabela a seguir detalha as variáveis necessárias para cada item.  


| Nome da variável | Item |
|:-----------------|:----:|
| **CS_SEXO** | 1, 8 |
| **NU_IDADE_N** | 4, 5, 8 |
| **CS_RACA** | 2 |
| **VACINA** | 7 |
| **UTI** | 7 |
| **CLASSI_FIN** | 3 |
| **EVOLUCAO** | 6 |


---

- A  Atividade Avaliativa consiste nos itens a seguir.

## Itens 

Desenvolva e/ou responda os itens a seguir.

#### Item 1 - Faça uma tabela de frequências da variável sexo (CS_SEXO) e responda à seguinte pergunta: Qual é a porcentagem de pessoas com notificações de SRAG do ano de 2026 são do sexo feminino e do sexo masculino? Utilize duas casas decimais. 


#### Item 2 - Faça uma tabela de frequências da variável Raça/cor (CS_RACA) e responda à seguinte pergunta:  qual a categoria (Raça/cor) que apresenta a maior proporção de notificações de SRAG do ano de 2026? Informe essa proporção utilizando quatro casas decimais. 


#### Item 3 - Faça um gráfico em barras para a variável "Classificação final do caso" (CLASSI_FIN) das notificações de SRAG do ano de 2026. Utilize a frequência absoluta (em centenas de notificações). Além disso, analisando o gráfico, responda: Qual é a classificação final do caso mais frequente?

#### Item 4 - Faça um histograma para a idade, em anos, (NU_IDADE_N) das pessoas que tiveram notificações de SRAG do ano de 2026. Utilize a densidade de frequência e classes de amplitude 10 (com a primeira iniciando na idade 0, considerando intervalos fechados à esquerda e abertos à direita). Além disso, analisando o gráfico, responda: Qual é a faixa etária mais frequente?


#### Item 5 - Faça um sumário com as principais medidas resumo (média, mediana, mínimo, máximo, primeiro e terceiro quartil) da variável idade (NU_IDADE_N). Além disso, calcule o desvio padrão e o coeficiente de variação para a variável idade (utilize 2 casas decimais para a resposta).

#### Item 6 - Qual foi a evolução mais frequente (moda da variável EVOLUCAO) registrada entre as notificações de SRAG do ano de 2026?


#### Item 7 - Faça uma tabela cruzada com as variáveis "Recebeu vacina contra Gripe na última campanha?" (VACINA) nas linhas e "Internado em UTI?" (UTI) nas colunas, utilizando frequências relativas pelo total da linha (utilize 2 casas decimais para a porcentagem). Exclua valores ausentes (NA's) e "Ignorado" de ambas as variáveis, VACINA e UTI. Responda: Do total de pessoas que receberam vacina contra gripe na última campanha, qual a porcentagem de pessoas que foram internadas em UTI? E considerando o total de pessoas que não receberam vacina contra gripe na última campanha, qual porcentagem foram internadas em UTI?


#### Item 8 - Faça um box-plot comparativo das variáveis idade (NU_IDADE_N) e sexo (CS_SEXO) e comente a respeito da comparação da dispersão e da idade mediana dos dois grupos. Existem outliers?

---

## Observações:

(i) Antes de resolver cada exercício, caso a(s) variável(is) a ser(em) usada(s) ainda não tenha(m) sido tratada(s) (vide dicionário), realize todas as etapas de manipulação. Considere, em todas as análises, as variáveis após essa manipulação; 

(ii) Não pedir a impressão/visualização do dataframe em nenhum momento da solução enviada;

(iii) Apresentar as tabelas, gráficos sem a categoria dos *NA's* e de "Ignorado";
 
(iv) A exclusão dos *NA's* e da categoria "Ignorado" deve ser realizada em cada exercício (não no dataframe todo), fazendo a exclusão apenas dos dados faltantes e ignorados nas variáveis de interesse do respectivo exercício. Além disso, após a realização da exclusão (filtro), usar a função droplevels() para remover completamente os níveis dos fatores sem valores. 

Exemplo: dados_filtro <- droplevels(dados_filtro)

(v) A entrega da atividade deve ser realizada em arquivo RMarkdown (.Rmd) e o arquivo PDF, gerado a partir do RMarkdown.


--- 

## Solução:

Para padronizar a resolução, siga os passos a seguir da importação dos dados e da construção de uma base contendo somente as variáveis que serão utilizadas na atividade.

### Importação da base de dados 

```{r}
dataset <- read.csv("INFLUD26.csv", sep =";")

# head(dataset)  # não deixar habilitado na versão entregue!
dim(dataset)

```


### Filtrar a base de dados deixando apenas as variáveis necessárias para resolver os itens 

Note que são muitas as variáveis, vamos nos concentrar nas variáveis que foram citadas nos itens. São elas: 'CS_SEXO', 'NU_IDADE_N', 'CS_RACA', 'VACINA', 'UTI', 'CLASSI_FIN', 'EVOLUCAO'.

Agora vamos proceder com o filtro na base de dados. 

```{r}
vars_selecionadas <- c(
'CS_SEXO', 
'NU_IDADE_N', 
'CS_RACA', 
'VACINA', 
'UTI', 
'CLASSI_FIN', 
'EVOLUCAO'
)

dados <- dataset[ ,vars_selecionadas]
dim(dados) 
```


---

### Solução dos itens   

Preencha os campos a seguir com a resolução de cada item.



#### Item 1 -  Solução:

```{r}
# Tratamento da variável CS_SEXO
item1_df <- dados[
  !is.na(dados$CS_SEXO) &
    dados$CS_SEXO %in% c("F", "M", 1, 2),
]

# Recodificação da variável CS_SEXO
item1_df$CS_SEXO <- factor(
  item1_df$CS_SEXO,
  levels = c("1", "2", "F", "M"),
  labels = c("Masculino", "Feminino", "Feminino", "Masculino")
)

# Remover níveis não utilizados
item1_df$CS_SEXO <- droplevels(item1_df$CS_SEXO)

# Frequência absoluta
freq_sexo <- table(item1_df$CS_SEXO)

# Frequência relativa (%)
prop_sexo <- prop.table(freq_sexo) * 100

# Tabela final
tabela_sexo <- data.frame(
  Sexo = names(freq_sexo),
  Frequência = as.vector(freq_sexo),
  Porcentagem = round(as.vector(prop_sexo), 2)
)

# Adicionar total
tabela_sexo <- rbind(
  tabela_sexo,
  data.frame(
    Sexo = "Total",
    Frequência = sum(tabela_sexo$Frequência),
    Porcentagem = sum(tabela_sexo$Porcentagem)
  )
)
# Tabela 
knitr::kable(
  tabela_sexo,
  col.names = c("Sexo", "Frequência", "Porcentagem (%)"),
  align = c("l", "c", "c"),
  caption = "Distribuição dos indivíduos segundo o sexo",
  booktabs = TRUE
)

```
#### Resposta

##### O percentual de casos notificados de SRAG em 2026 foi de 52,12\% corresponderam ao sexo masculino, enquanto 47,88\% corresponderam ao sexo feminino.



#### Item 2 -  Solução:


```{r}
# Tratamento da variável CS_RACA
item2_df <- dados[
  !is.na(dados$CS_RACA) & dados$CS_RACA != 9,
]

# Recodificando a variável CS_RACA
item2_df$CS_RACA <- factor(
  item2_df$CS_RACA,
  levels = c(1, 2, 3, 4, 5),
  labels = c(
    "Branca",
    "Preta",
    "Amarela",
    "Parda",
    "Indígena"
  )
)

# Frequência absoluta
freq_raca <- table(item2_df$CS_RACA)

# Percentual
perc_raca <- prop.table(freq_raca) * 100

# Tabela de frequência
tabela_raca <- data.frame(
  `Cor/Raça` = names(freq_raca),
  Frequência = as.vector(freq_raca),
  Percentual = round(as.vector(perc_raca), 4)
)

# Adicionando o total
tabela_raca <- rbind(
  tabela_raca,
  data.frame(
    `Cor/Raça` = "Total",
    Frequência = sum(freq_raca),
    Percentual = 100.0000
  )
)
# Tabela
knitr::kable(
  tabela_raca,
  col.names = c("Cor/Raça", "Frequência", "Percentual (%)"),
  align = c("l", "c", "c"),
  caption = "Distribuição dos indivíduos segundo cor ou raça",
  booktabs = TRUE
)

```
\newpage
#### Resposta

#### A raça/cor que apresentou o maior percentual de casos notificados de SRAG em 2026 foi a parda, com 51,4944\% dos casos.



#### Item 3 -  Solução:

```{r, fig.align='center'}
# Tratamento da variável CLASSI_FIN
item3_df <- dados[
  !is.na(dados$CLASSI_FIN) & dados$CLASSI_FIN %in% 1:5,
]

# Recodificando a variável
item3_df$CLASSI_FIN <- factor(
  item3_df$CLASSI_FIN,
  levels = 1:5,
  labels = c(
    "Influenza",
    "Outro Vírus",
    "Outro Agente",
    "Não Espec.",
    "COVID-19"
  )
)

item3_df <- droplevels(item3_df)

# Frequência absoluta
freq_classi <- table(item3_df$CLASSI_FIN)

# Ordenação da Frequência
freq_classi <- sort(freq_classi, decreasing = TRUE)
# Frequência em centenas
freq_centenas <- freq_classi / 100

# Gráfico de barras
pos <- barplot(
  freq_centenas,
  main = "Classificação Final dos Casos de SRAG (2026)",
  ylab = "Frequência Absoluta (em centenas)",
  col = "steelblue",
  las = 2,
  cex.names = 0.8,
  ylim = c(0, 800)
)

# Adicionando os valores em cima das barras
text(
  x = pos,
  y = freq_centenas,
  labels = round(freq_centenas, 1),
  pos = 3,
  cex = 0.8
)




```
#### Resposta

#### Em 2026, os casos de SRAG classificados como não especificados apresentaram o maior número de notificações.


#### Item 4 -  Solução:

```{r, fig.align='center'}
# Filtrando NAs e idades negativas/inválidas
item4_df <- dados[!is.na(dados$NU_IDADE_N) & dados$NU_IDADE_N >= 0, ]

max_idade <- max(item4_df$NU_IDADE_N)
quebras <- seq(0, max_idade + 10, by = 10)

# 1. Calcula o histograma sem plotar para pegar a densidade máxima
hist_calc <- hist(item4_df$NU_IDADE_N, breaks = quebras, right = FALSE, plot = FALSE)

# 2. Plota o histograma definindo ylim para dar 25% de folga no topo
hist_out <- hist(item4_df$NU_IDADE_N,
                 breaks = quebras,
                 right = FALSE,
                 freq = FALSE,
                 main = "Distribuição da Idade das Notificações de SRAG (2026)",
                 xlab = "Idade (anos)",
                 ylab = "Densidade de Frequência",
                 col = "lightblue",
                 ylim = c(0, max(hist_calc$density) * 1.25) 
)

# 3. Adiciona os rótulos acima da barra
text(
  x = hist_out$mids,
  y = hist_out$density,
  labels = hist_out$counts,
  pos = 3,     # Posição acima da barra
  cex = 0.7    # Tamanho da fonte
)

```
#### Resposta

#### A faixa etária que apresentou o maior número de notificações de SRAG em 2026 foi a de 0 a 10 anos de idade, correspondente às crianças. Esse resultado indica uma maior concentração de notificações nessa faixa etária, possivelmente relacionada à maior vulnerabilidade das crianças às infecções respiratórias.




#### Item 5 -  Solução:

```{r, fig.align='center'}
# 1. Converter explicitamente NU_IDADE_N para numérico e filtrar válidos
idade_num <- as.numeric(as.character(dados$NU_IDADE_N))
idade_valida <- idade_num[!is.na(idade_num) & idade_num >= 0]

# 2. Cálculo das estatísticas descritivas
min_id    <- min(idade_valida)
q1_id     <- quantile(idade_valida, 0.25)
mediana_id<- median(idade_valida)
media_id  <- mean(idade_valida)
q3_id     <- quantile(idade_valida, 0.75)
max_id    <- max(idade_valida)
dp_id     <- sd(idade_valida)
cv_id     <- (dp_id / media_id) * 100

# 3. Montando o data.frame com valores numéricos diretos
medidas_resumo <- data.frame(
  Minimo        = round(as.numeric(min_id), 2),
  Q1            = round(as.numeric(q1_id), 2),
  Mediana       = round(as.numeric(mediana_id), 2),
  Media         = round(as.numeric(media_id), 2),
  Q3            = round(as.numeric(q3_id), 2),
  Maximo        = round(as.numeric(max_id), 2),
  Desvio_Padrao = round(as.numeric(dp_id), 2),
  CV_Percentual = round(as.numeric(cv_id), 2)
)

# Tabela
knitr::kable(
  medidas_resumo
)


```

#### Item 6 - Solução:


```{r, fig.align='center'}
# Filtrando NAs e ignorados (9)
item6_df <- dados[!is.na(dados$EVOLUCAO) & dados$EVOLUCAO != 9, ]

item6_df$EVOLUCAO <- factor(item6_df$EVOLUCAO,
                            levels = c(1, 2, 3),
                            labels = c("Cura", "Óbito", "Óbito por outras causas"))

item6_df <- droplevels(item6_df)

freq_evolucao <- table(item6_df$EVOLUCAO)
moda_evolucao <- names(which.max(freq_evolucao))

# Tabela
knitr::kable(
  freq_evolucao
)

```

#### Resposta

#### A evolução mais frequente observada entre as notificações de SRAG em 2026 foi a **cura**, com **121.888 notificações**.

#### Item 7 - Solução:

```{r}
# Filtrando NAs e ignorados de VACINA e UTI
item7_df <- dados[
  !is.na(dados$VACINA) & dados$VACINA %in% c(1, 2) &
  !is.na(dados$UTI) & dados$UTI %in% c(1, 2),
]

# Recodificando para ordenar "Não" primeiro e depois "Sim"
item7_df$VACINA <- factor(
  item7_df$VACINA,
  levels = c(2, 1),
  labels = c("Não", "Sim")
)

item7_df$UTI <- factor(
  item7_df$UTI,
  levels = c(2, 1),
  labels = c("Não", "Sim")
)

# Tabela cruzada de frequências absolutas
tab_abs <- table(item7_df$VACINA, item7_df$UTI)

# Proporção por linha em porcentagem
tab_prop_linha <- prop.table(tab_abs, margin = 1) * 100

# Construindo a tabela final no formato longo
tabela_item7 <- data.frame(
  `Status Vacinal` = c("Não", "Não", "Sim", "Sim"),
  `Internado em UTI` = c("Não", "Sim", "Não", "Sim"),
  `Quantitativo` = c(
    tab_abs["Não", "Não"],
    tab_abs["Não", "Sim"],
    tab_abs["Sim", "Não"],
    tab_abs["Sim", "Sim"]
  ),
  `Percentual (%)` = round(c(
    tab_prop_linha["Não", "Não"],
    tab_prop_linha["Não", "Sim"],
    tab_prop_linha["Sim", "Não"],
    tab_prop_linha["Sim", "Sim"]
  ), 2),
  check.names = FALSE,
  row.names = NULL
)

# Renderizando a tabela no R Markdown com knitr
knitr::kable(
  tabela_item7,
  caption = "Tabela 4: Frequência relativa por linha: Vacina contra Gripe vs. Internação em UTI",
  align = c("l", "c", "c", "c")
)
```
#### Resposta

#### Do total de pessoas que receberam vacina contra gripe na última campanha, **24,06\%** foram internadas em UTI. Já entre as pessoas que não receberam a vacina, **29,98\%** foram internadas em UTI.

#### Item 8 - Solução:

```{r, fig.align='center'}
# Filtrando dados válidos para Idade e Sexo
item8_df <- dados[!is.na(dados$NU_IDADE_N) & dados$NU_IDADE_N >= 0 &
                  !is.na(dados$CS_SEXO) & dados$CS_SEXO %in% c("1", "2", "F", "M"), ]

item8_df$CS_SEXO <- factor(item8_df$CS_SEXO, 
                          levels = c("1", "2", "F", "M"),
                          labels = c("Masculino", "Feminino", "Feminino", "Masculino"))

item8_df <- droplevels(item8_df)

# Definir limite máximo de idade para o eixo
max_y <- max(item8_df$NU_IDADE_N)

# Boxplot comparativo sem o eixo Y padrão (yaxt = "n")
boxplot(NU_IDADE_N ~ CS_SEXO, 
        data = item8_df,
        main = "Boxplot Comparativo de Idade por Sexo",
        xlab = "Sexo",
        ylab = "Idade (anos)",
        col = c("lightblue", "pink"),
        yaxt = "n")

# Adicionar eixo Y personalizado de 10 em 10 anos
axis(side = 2, at = seq(0, ceiling(max_y / 10) * 10, by = 10), las = 1)

# Cálculo estatístico para suporte ao comentário
mediana_masc <- median(item8_df$NU_IDADE_N[item8_df$CS_SEXO == "Masculino"])
mediana_fem  <- median(item8_df$NU_IDADE_N[item8_df$CS_SEXO == "Feminino"])

iqr_masc <- IQR(item8_df$NU_IDADE_N[item8_df$CS_SEXO == "Masculino"])
iqr_fem  <- IQR(item8_df$NU_IDADE_N[item8_df$CS_SEXO == "Feminino"])

out_masc <- length(boxplot.stats(item8_df$NU_IDADE_N[item8_df$CS_SEXO == "Masculino"])$out)
out_fem  <- length(boxplot.stats(item8_df$NU_IDADE_N[item8_df$CS_SEXO == "Feminino"])$out)

```
#### Resposta

#### O boxplot mostra que, em ambos os sexos, há uma grande concentração de indivíduos com idade inferior a 10 anos. Apesar dessa concentração de crianças, também são observados indivíduos de faixas etárias mais elevadas, o que contribui para a dispersão dos dados. A idade mediana é de aproximadamente 30 anos para o sexo feminino e 25 anos para o sexo masculino. Observa-se ainda maior presença de indivíduos com mais de 60 anos entre as mulheres. Também é perceptível a presença de um caso isolado no sexo masculino, com idade superior a 110 anos, caracterizado como um possível valor discrepante (outlier).